ACORDAO-COMPLETO-2440250

ACÓRDÃO 4544/2020 ATA 48/2020 - PLENÁRIO

VISTOS, relatados e discutidos estes autos de representação autuada para avaliar possível deterioração das contas públicas das empresas estatais no âmbito de seus relacionamentos com a União, seu ente controlador, que nesta etapa cuida da apreciação de embargos de declaração opostos pela Casa Civil da Presidência da República em face do Acórdão 2592/2020-TCU-Plenário;
ACORDAM os Ministros do Tribunal de Contas da União, reunidos em sessão extraordinária do Plenário, ante as razões expostas pelo Relator, em:
9.1. conhecer dos presentes embargos de declaração opostos em face do Acórdão 2592/2020-TCU-Plenário, por atenderem aos requisitos de admissão tratados nos arts. 32, inciso II, e 34 da Lei 8.443/1992, para, no mérito, acolhê-los parcialmente de sorte a integrar a decisão embargada para afastar a omissão arguida;
9.2. esclarecer à embargante que, na execução dos subitens 9.2 e 9.3 do Acórdão 2592/2020-TCU-Plenário, a Casa Civil da Presidência da República observe o conjunto de atribuições legalmente a ela instituídas, atuando de forma a garantir a coerência entre as ações governamentais a cargo dos Ministérios da Economia e Infraestrutura, na execução de ambas as medidas;
9.3. orientar a Secretaria de Gestão de Processos (Seproc) deste Tribunal para que as futuras intimações e notificações endereçadas à Casa Civil da Presidência da República, no âmbito deste processo, sejam feitas por intermédio do Departamento de Assuntos Extrajudiciais da Advocacia-Geral da União;
9.4. notificar o embargante da presente decisão.

Embargos de declaração opostos em face de decisão exarada em processo de representação acerca de possível deterioração das contas públicas das empresas estatais no âmbito de seus relacionamentos com a União, seu ente controlador.

Ministério do Planejamento, Desenvolvimento e Gestão (extinta).

3. Interessados/Responsáveis/Recorrentes:
3.1. Interessados: Centrais Elétricas Brasileiras SA (00.001.180/0001-26); Centrais Elétricas do Norte do Brasil SA (00.357.038/0001-16); Empresa Brasileira de Infraestrutura Aeroportuária (00.352.294/0001-10); Ministério da Economia.
3.2. Recorrente: Advocacia-geral da União (26.994.558/0001-23).

13.1. Ministros presentes: José Mucio Monteiro (Presidente), Walton Alencar Rodrigues, Benjamin Zymler, Augusto Nardes, Aroldo Cedraz, Raimundo Carreiro, Ana Arraes, Bruno Dantas e Vital do Rêgo (Relator).
13.2. Ministros-Substitutos presentes: Augusto Sherman Cavalcanti, Marcos Bemquerer Costa, André Luís de Carvalho e Weder de Oliveira.

VITAL DO RÊGO

Ministro Vital do Rêgo.

Tratam os autos de representação decorrente de comunicação realizada pelo Ministro Raimundo Carreiro, na Sessão Plenária de 17/1/2018, em virtude de possível deterioração das contas públicas das empresas estatais no âmbito de seus relacionamentos com a União, seu ente controlador.
Mediante o Acórdão 830/2019-TCU-Plenário (peça 40) , o Tribunal determinou cautelarmente que a Infraero se abstivesse de realizar pagamentos acima do teto constitucional a seus empregados e dirigentes, assim como distribuir lucros (PLR) e remunerações variáveis anuais (RVA) e que a Eletrobras não deliberasse sobre possível concessão de aumento remuneratório de qualquer espécie para sua diretoria.
Em adição, referido decisum ordenou, em seus subitens 9.2 e 9.4, a realização da oitiva prevista no § 3º do art. 276 do RITCU da Infraero, Eletrobras e Secretaria de Coordenação e Governança das Empresas Estatais (Sest) , para que tais entidades se manifestassem sobre os indícios de dependência de ambas as estatais em relação aos aportes de recursos provenientes da União e que ensejaram a concessão das cautelares mencionadas.
Em novo pronunciamento, esta Corte de Contas, por intermédio do Acórdão 2592/2020-TCU-Plenário (peça 130) analisou as oitivas realizadas junto aos entes estatais mencionados no item anterior e apreciou o mérito das cautelares concedidas.
Na ocasião, entre outros, determinou ao Ministério da Economia, à Casa Civil e ao Ministério de Infraestrutura que apresentassem a esta Corte de Contas relatório circunstanciado a demonstrar que a Infraero mantém situação de independência em relação ao Tesouro Nacional ou, caso contrário, apresentassem, no mesmo prazo, plano de ação prevendo a inclusão da Estatal no Orçamento Fiscal da Seguridade Social da União-OFSS, de sorte a mitigar os efeitos orçamentários sobre a Pasta ministerial a qual estará vinculada, em face das disposições da EC 95/2016.
Irresignada com a decisão em foco, a Casa Civil da Presidência da República opôs embargos de declaração (peça 151) em que alega a ocorrência de contradições e omissões nos seguintes termos:
entre as atribuições da Casa Civil da Presidência da República, constantes do art. 2º da Lei 10.683/2003, do art. 3º da Lei 13.844/2019 e do Decreto 9.678/2019, que aprovou a estrutura regimental da Casa Civil, não está prevista aquela relacionada à análise da situação de dependência de empresa estatal ou a elaboração de plano que permita a migração orçamentária de determinada estatal caso constatada sua dependência em relação à União, além de não possuir área técnica competente e especializada para tanto;
à Casa Civil compete a coordenação das ações governamentais, de orientação das políticas públicas, com vistas a manter a coerência da ação governamental, sem a atuação direta na operacionalização de políticas setoriais a cargo dos ministérios;
o decisum embargado, em clara omissão, não apontou os motivos nem os fundamentos pelos quais as determinações constantes de seus subitens 9.2 e 9.3 foram também endereçadas à Casa Civil; e
a execução das medidas endereçadas conjuntamente à Casa Civil e aos Ministérios da Economia e da Infraestrutura demandam conhecimento técnico, expertise, dados e atuação que são típicas do Ministério da Infraestrutura, órgão supervisor da Infraero, e do Ministério da Economia, que centraliza a competência orçamentária, planejamento e gestão pública.
Em derradeiro, requer o conhecimento e provimento dos presentes embargos de declaração para que, no mérito, sejam a eles conferidos efeitos modificativos com vistas a excluir a Casa Civil da Presidência da República das determinações exaradas nos subitens 9.2 e 9.3 do Acórdão 2592/2020-TCU-Plenário, bem como para que as futuras intimações e notificações referentes ao presente processo sejam feitas ao Departamento de Assuntos Extrajudiciais da Advocacia-Geral da União.
É o Relatório.

Leonardo Andrade Simonos, Mauricio Muriack de Fernandes e Peixoto (OAB/CE 10.928), Jose Eduardo Guimarães Barros (OAB/RJ 101.016), Rudyard Bruno da Silva Rios (OAB/DF 17.532/E), Alberto Figueiredo Neto (OAB/CE 4.273), Elisabete Barbosa Ruberto (OAB/RJ 169.700) e outros.

Não atuou.

EMBARGOS DE DECLARAÇÃO. ACÓRDÃO 2.592/2020-TCU-PLENÁRIO. OBSERVÂNCIA DOS REQUISITOS DE ADMISSÃO. CONHECIMENTO. EXISTÊNCIA DE OMISSÃO. ACOLHIMENTO PARCIAL. ESCLARECIMENTO À EMBARGANTE. NOTIFICAÇÃO.

REPRESENTAÇÃO (REPR)

não atuou.

Tratam os autos de representação autuada para avaliar possível deterioração das contas públicas das empresas estatais no âmbito de seus relacionamentos com a União, seu ente controlador.
Mediante o Acórdão 830/2019-TCU-Plenário (peça 40) , o Tribunal determinou cautelarmente que a Infraero se abstivesse de realizar pagamentos acima do teto constitucional a seus empregados e dirigentes, assim como distribuir lucros (PLR) e remunerações variáveis anuais (RVA) e que a Eletrobras não deliberasse sobre possível concessão de aumento remuneratório de qualquer espécie para sua diretoria.
Em novo pronunciamento, esta Corte de Contas, por intermédio do Acórdão 2592/2020-TCU-Plenário (peça 130) , após as oitivas realizadas junto aos entes estatais competentes, apreciou o mérito das cautelares concedidas.
Na ocasião, entre outros, determinou ao Ministério da Economia, à Casa Civil e ao Ministério de Infraestrutura que apresentassem a esta Corte de Contas relatório circunstanciado a demonstrar que a Infraero mantém situação de independência em relação ao Tesouro Nacional ou, caso contrário, apresentassem, no mesmo prazo, plano de ação prevendo a inclusão da Estatal no Orçamento Fiscal da Seguridade Social da União-OFSS, de sorte a mitigar os efeitos orçamentários sobre a Pasta ministerial a qual estará vinculada, em face das disposições da EC 95/2016.
Irresignada com a decisão em foco, a Casa Civil da Presidência da República opôs embargos de declaração (peça 151) em que alega a ocorrência de contradições e omissões nos seguintes termos:
entre as atribuições da Casa Civil da Presidência da República, constantes do art. 2º da Lei 10.683/2003, do art. 3º da Lei 13.844/2019 e do Decreto 9.678/2019, que aprovou a estrutura regimental da Casa Civil, não está prevista aquela relacionada à análise da situação de dependência de empresa estatal ou a elaboração de plano que permita a migração orçamentária de determinada estatal caso constatada sua dependência em relação à União, além de não possuir área técnica competente e especializada para tal desiderato;
à Casa Civil compete a coordenação das ações governamentais, de orientação das políticas públicas, com vistas a manter a coerência da ação governamental, sem a atuação direta na operacionalização de políticas setoriais a cargo dos ministérios;
o decisum embargado, em clara omissão, não apontou os motivos nem os fundamentos pelos quais as determinações constantes de seus subitens 9.2 e 9.3 foram também endereçadas à Casa Civil; e
a execução das medidas endereçadas conjuntamente à Casa Civil e aos Ministérios da Economia e da Infraestrutura demandam conhecimento técnico, expertise, dados e atuação que são típicas do Ministério da Infraestrutura, órgão supervisor da Infraero, e do Ministério da Economia, que centraliza a competência orçamentária, planejamento e gestão pública.
Em derradeiro, requer o conhecimento e provimento dos presentes embargos de declaração para que, no mérito, sejam a eles conferidos efeitos modificativos com vistas a excluir a Casa Civil da Presidência da República das determinações exaradas nos subitens 9.2 e 9.3 do Acórdão 2592/2020-TCU-Plenário, bem como para que as futuras intimações e notificações referentes ao presente processo sejam feitas ao Departamento de Assuntos Extrajudiciais da Advocacia-Geral da União.
Conheço dos presentes embargos por estarem aderentes aos requisitos de admissão tratados nos arts. 32, inciso II, e 34 da Lei 8.443/1992.
Com relação ao mérito, entendo que os presentes embargos devem ser acolhidos, para extirpar a omissão levantada pelo recorrente, sem que lhes sejam conferidos os efeitos infringentes como requerido no instrumento recursal, pelas razões que passo a expor.
Consoante se observa das disposições legais e normativas trazidas a lume pelo embargante - art. 2º da Lei 10.683/2003, do art. 3º da Lei 13.844/2019 e do Decreto 9.678/2019 -, as atribuições a cargo da Casa Civil se referem, essencialmente, a prestar apoio ao Presidente da República na integração e coordenação das ações de governo, bem como, nos termos do art. 3º, inciso II, da recente Lei 13.844/2019, coordenar e articular políticas necessárias à retomada e à execução de obras de implantação dos empreendimentos de infraestrutura considerados estratégicos.
Desse cenário, advém a conclusão lógica e corroborada pelos argumentos trazidos pelo próprio embargante de que à Casa Civil compete a coordenação das ações governamentais, com vistas a manter a sua coerência.
A determinação tratada no subitem 9.2 do Acórdão 2592/2020-TCU-Plenário, com reflexos no subitem 9.3 do mesmo decisum, endereçada à embargante e aos Ministérios da Economia e Infraestrutura, teve a Casa Civil como um dos destinatários justamente para buscar garantir a coerência das medidas a serem adotadas por ambos os ministérios.
É dizer, portanto, que as determinações objeto dos presentes embargos devem ser implementadas pelos órgãos estatais destinatários dentro do rol de suas atribuições legais, não cabendo, desse modo, que a Casa Civil estabeleça ações específicas com vistas a implementar o relatório circunstanciado ou o plano de ação mencionados em tais determinações, mas, sim, as ações que busquem garantir a coerência e a sintonia das ações propostas por ambos os ministérios, observados os seus escopos de atuação.
Desse modo, acolho parcialmente os embargos de declaração opostos em face dos subitens 9.2 e 9.3 do Acórdão 2592/2020-TCU-Plenário, para esclarecer à embargante que, na execução dos mencionados subitens, a Casa Civil da Presidência da República observe o conjunto de atribuições legalmente a ela instituídas, atuando de forma a garantir a coerência entre as ações governamentais a cargo dos Ministérios da Economia e Infraestrutura, na execução das mesmas medidas.
Por fim, apesar de não integrar os presentes embargos, por constituir tema alheio ao seu escopo de processamento, acolho, em homenagem ao princípio da economia processual, a solicitação da Casa Civil para que as futuras intimações e notificações a ela endereçadas, no que se refere ao presente processo, sejam feitas por intermédio do Departamento de Assuntos Extrajudiciais da Advocacia-Geral da União.
Com essas considerações, VOTO para que o Tribunal aprove a minuta de Acórdão que ora submeto à consideração deste Colegiado.
TCU, Sala das Sessões Ministro Luciano Brandão Alves de Souza, em 9 de dezembro de 2020.
Ministro VITAL DO RÊGO 
Relator